【裁判字號】    92,判,146
【裁判日期】    920213
【裁判案由】    綜合所得稅
【裁判全文】
最  高  行  政  法  院  判  決                    九十二年度判字第一四六號
    上  訴  人  甲○○
    被 上訴 人  財政部高雄市國稅局
    代  表  人  乙○○
右當事人間因綜合所得稅事件，上訴人對高雄高等行政法院中華民國九十年十一月二
十八日八十九年度訴字第十六號判決，提起上訴，本院判決如左：
    主  文
上訴駁回。
上訴審訴訟費用由上訴人負擔。
    理  由
一、本件上訴人在原審起訴主張：（一）按「人民有依法律納稅之義務」、「本憲法
    所稱之法律，謂經立法院通過，總統公布之法律」、「關於人民之權利義務應以
    法律定之」、「應以法律規定之事項，不得以命令定之」，憲法第十九條、第一
    百七十條及中央法規標準法第五條第二款、第六條分別定有明文。據此，納稅為
    關係人民之義務，若無法律明文，不得向人民課以納稅之義務。依租稅法律主義
    ，人民僅依法律所定之納稅主體、稅目、稅率、納稅方法及納稅期限等項而負納
    稅之義務，若法律無明文規定，縱符課稅之目的，亦不得以比照方式或逕行訂定
    行政命令課徵租稅，前經司法院釋字第二一七號、一五一號及二一○號解釋在案
    ；又「憲法第十九條規定人民有依法律納稅之義務，固係指人民有依據法律所定
    之納稅主體、稅目、稅率、納稅方法及納稅期間等項而負納稅義務之意，然課人
    民以繳納租稅之法律，於適用時，該法律所定之事項若權利義務相關連者，本於
    法律適用之整體性及權利義務之平衡，當不得任意割裂適用。」司法院釋字第三
    八五號著有解釋；再「個人之綜合所得總額，以其全年左列各類所得合併計算之
    ：．．．第五類：租賃所得及權利金所得．．．三、財產出租，收有押金或任何
    款項類似押金者，或以財產出典而取得典價者，均應就各該款項按當地銀行業通
    行之一年期存款利率，計算租賃收入。但財產出租人或出典人能確實證明該項押
    金或典價之用途，並已將運用所產生之所得申報者，不在此限。」為行為時所得
    稅法第十四條第一項第五類第三款所明定；另所得稅法施行細則第一百零八條及
    財政部八十年一月九日台財稅第八○○六六○二九七號函釋與所得稅法第十四條
    第一項第五類第三款及第一百二十三條規定相牴觸，並違反憲法第十九條租稅法
    律之原則，應為無效。（二）本件行為時所得稅法第十四條第一項第五類第三款
    所定「按當地銀行業通行之一年期存款利率」，經向上訴人往來之高雄市彰化銀
    行前鎮分行（下稱彰銀前鎮分行）查證結果：七十九年十月五日至八十年七月十
    七日利率為百分之九．五，同月十八日至九月十一日為百分之九．二五，同月十
    二日至二十四日為百分之八．九五，同月二十五日至十一月十九日為百分之八．
    六五，同月二十日至十二月底為百分之八．二七，足見本件被上訴人以百分之九
    ．五計算押租金利息收入，係按該銀行一年期最高存款利率計算，果真「苛政猛
    於虎」！故本件押金利息收入，縱以「當地銀行業通行之一年期存款利率」計算
    ，亦應予重新核算，以符實際；次按「本法第一百二十五條所稱省區內銀行業通
    行之存款利率，應按郵政儲金匯業局之一年期定期存款利率，折算月利及日率。
    」固為所得稅法施行細則第一百零八條所明定，惟查該施行細則係依所得稅法第
    一百二十一條規定訂定，而該法條僅授權財政部訂定所得稅法施行細則、營利事
    業登記規則及固定資產耐用年數表、遞耗資產耗竭率表等，並未授權財政部就所
    得稅法第一百二十三條所定「當地銀行業通行之存款利率」另訂法規解釋；況何
    謂「當地銀行業通行之存款利率」及其擬定之程序，該所得稅法第一百二十三條
    業已明確規定「本法所稱當地銀行業通行之存款利率，應由省級稽徵主管機關，
    於每年度開始前依該省區銀行業通行之存款利率，擬定統一標準，報由財政部核
    定公告之。」。再查關於人民權利義務事項應以法律定之；應以法律規定之事項
    不得以命令定之，分別為中央法規標準法第五條第二款及第六條所明定，此為法
    律保留原則；所得稅法施行細則第一百零八條規定及財政部八十年一月九日台財
    稅第八○○六六○二九七號函釋之內容已涉及人民納稅之權利義務事項，並無法
    律之授權，顯然違反憲法保障人民財產權之意旨，司法院釋字第三六七、三九○
    、四○二號著有解釋，是被上訴人依據所得稅法施行細則第一百零八條及財政部
    八十年一月九日台財稅第八○○六六○二九七號函釋規定，按更不利於上訴人之
    「利率」即郵政儲金匯業局一年期定期存款利率設算本件租賃所得，非僅牴觸所
    得稅法第十四條第一項第五類第三款及第一百二十三條「按當地銀行業通行之一
    年期存款利率，計算租賃收入」之規定，且違背法律保留原則，原處分即有違法
    。再者，所得稅法施行細則第一百零八條固為所得稅法第一百二十一條授權而訂
    定，惟本件原處分係依同法第十四條第一項第五類第三款所定「按當地銀行業通
    行之一年期存款利率，計算租賃收入」，該法條並未授權以命令即所得稅法施行
    細則為補充規定，蓋所稱「當地銀行業通行之存款利率」，同法第一百二十三條
    已有明定「應由省級稽徵主管機關，於每年度開始前，依該省區內銀行業通行之
    存款利率，擬定統一標準，報由財政部核定公告之」，是原處分機關及財政部對
    於本件押金利率之計算，不符上揭法條所定程序，不證自明。按關於人民權利義
    務事項，應由法律定之，法律雖得授權以命令為補充規定，惟授權之目的、範圍
    及內容必須具體明確，然後據以發布命令，方符憲法保障人民權利之意旨，司法
    院釋字第三九○、四○二號著有解釋。就事實而言，當地銀行業通行之一年期存
    款利率較郵政儲金匯業局之一年期定期存款利率為低，為不爭之事實，原處分以
    較高之郵政儲金利率計算本件租賃所得，已嚴重損害上訴人之權益。所得稅法第
    一百二十一條雖授權財政部擬訂該法施行細則，惟其授權之目的、範圍及內容，
    欠缺具體明確，且該法施行細則第一百零八條規定之利率，已涉及人民納稅之義
    務事項，自應由法律定之，此為法律最重要之部分，即法律保留原則。（三）所
    得稅法第十四條第一項第五類第三款並未限制出租人之押金用途，財產出租人收
    取押金，如何運用係屬人民財產自主權。人民財產權應予保障，所有人於法令限
    制之範圍內，得自由使用、收益、處分其所有物，並排除他人干涉，分別為憲法
    第十五條及民法第七百六十五條所明定。在私權自治原則下，納稅義務人要將押
    金單獨、合併或分散運用；要運用於流動資金以備萬一；或存放銀行定期存款、
    活期存款；立即投入投資證券市場，或暫時觀望；先應急償還債務或其他家庭支
    出，待其他收入再用於歸還押金等等，均屬人民財產自主權，也不因資金之替代
    運用，而影響押金存在之事實。稅法不能限定納稅義務人押金運用之方式，稽徵
    機關無權也無須干預。「在運用上」也無所得額標準之規定，乃本有所得就課稅
    ，無所得則免稅。就實質課稅原則，稽徵機關在未查獲財產出租人有漏報所得之
    前，利用間接所得舉證困難的弱點，任意按當地銀行業通行之一年期存款利率，
    計算租賃收入補徵稅款，顯然有欠妥適。（四）所得稅法第十四條第一項第五類
    第三款但書所謂「運用所產生之所得申報者」，應包括免稅所得：(1)依所得稅法
    第四條、第四條之一、第四條之二規定免稅所得及前獎勵投資條例、現行促進產
    業升級條例，對免計所得額均定有明文。(2)司法院釋字第二一○號解釋略謂獎勵
    投資條例施行細則第二十七條認該款所稱「各種利息」，財政部（七○）台財稅
    第三七九三○號函並認「不包括私人間借款之利息」。縱符獎勵投資之目的，惟
    逕以命令訂定仍與當時有效之首述法條「各種利息」之明文規定不合，有違憲法
    第十九條租稅法律主義之本旨。(3)所得稅法第十四條第一項第五類第三款規定將
    運用所產生之所得申報者，並無將免稅所得或免計所得額排除不適用之明文。故
    依上揭所得稅法及獎勵投資條例、促進產業升級條例之立法精神及參照司法院釋
    字第二一○號解釋意旨，應包括申報所得及依法免稅所得或免計所得額之情形在
    內，始符租稅法律主義及租稅公平原則。(4)所得稅法第四條第一項第十六款規定
    個人及營利事業出售土地，其交易之所得，屬於免稅所得。本件押金運用於投資
    興建大樓之土地，其交易之所得依法已課徵土地增值稅，亦屬所得稅之一種。在
    不重複課稅原則下，及適用上開法條、司法院解釋之意旨，實已符合同法第十四
    條第一項第五類第三款規定將運用所產生之所得申報者條文之立法原意。(5)更何
    況所得稅法第四條、第四條之一、第四條之二、獎勵投資條例、促進產業升級條
    例所規定之免稅所得或免計所得額，當事人均免予再申報所得為法所認許。如須
    申報，請被上訴人負責舉證仍應申報所得之實例，及未申報時被處罰之個案，以
    資佐證該條款所指「將運用所產生之所得申報者」，並不包括免稅所得或免計所
    得額之法律。（五）租賃所得─押金，或租賃所得之代替─運用押金，選擇兩者
    其中之一申報課稅，應由取得押金之人自行決定。又所得稅法第十四條第一項第
    五類第三款規定，有關收有押金之運用情形陳述如下：(1)押金之如何運用，沒有
    限制類別及範圍，應包括償還貸款在內。(2)押金運用之方法不一，選擇任何其中
    之一種申報課稅，乃該法條所允許。(3)租賃所得或租賃所得之代替互為適用，乃
    經財政部六十九年十月十五日台財稅字第三八五六二號函示在案。(4)上訴人興建
    博愛大樓時，因資金短絀，乃先以該大樓用地向銀行貸款，俟收受押金後再償還
    土地之貸款。本件押金投資購買土地及於該土地上興建博愛大樓，為整體而不可
    分割的投資案，於房地出售、出租時，已依現行稅法分別課予土地增值所得、財
    產交易所得、租賃所得之稅捐，雖稅目、稅率名稱不同，但權利義務絕對相關聯
    ；蓋無該土地，即無法興建博愛大樓出售、出租，遑論繳納財產交易及租賃所得
    稅，故本於法律適用之整體性及權利義務之平衡，當不得任意割裂運用，始符合
    上揭釋字第三八五號解釋意旨，以免造成重複課稅。(5)前述運用情形均依法於年
    度申報課稅時，分別申報如左：土地交易時所收價款，計徵土地增值稅達一、
    ○九五、七三四元。運用該土地興建房屋出售時，所收價款，申報財產交易所
    得達一○、六三九、一七○元。未出售之房屋出租時所收租金，申報租賃所得
    達五、八七四、一○一元。買賣股票時所取得股利：申報股利所得達一三、二
    五四、○三六元。（六）再將上訴人將其所有系爭房屋出租予僑銀所收取之押金
    一億一千萬元運用情形詳列如左：(1)第一筆押金，七十九年十月二十七日轉帳六
    千萬元資金運用如下﹕償還彰銀前鎮分行五千九百五十萬元，說明如左：Ａ向
    彰銀前鎮分行償還上訴人（原處分及訴願決定均誤載為黃薇如）借貸之二千萬元
    、黃陳節借貸之一千萬元、陳吉原借貸之二千萬元，合計五千萬元。訴願決定及
    重核決定均稱「另黃陳節君六、○○○、○○○元提領現金，難以證明確用於償
    還貸款」一節，與事實不合，蓋七十九年二月八日黃陳節向彰銀貸款一千四百萬
    元，其中一○、七四○、五五六元償還僑銀（包括利息七四○、五五六元），有
    彰銀出具之證明及存摺為證；而黃陳節等三人貸款五千萬元用於償還黃陳節向僑
    銀苓雅分行貸款之八千萬元，購買系爭大樓之建地，該土地坐落於三民區○○段
    七九六地號，係向李鄭甘妹、劉秀英、李月娥等三人購置，用以興建博愛新世紀
    大樓，有土地買賣合約書及土地登記簿為憑，又訴願決定第十一頁第十一行所載
    「黃陳節華僑銀行八○、○○○、○○○元貸款核撥後．．．旋由劉秀英君等人
    陸續提兌完竣」，該款項既由博愛大樓之地主劉秀英所提兌，即足以證明確為購
    地款，從而同行文字指稱「該兌領款項訴願人並不能證明是否屬購地款」一節，
    即前後矛盾，並與證據法則有違。另該博愛大樓興建完成後，即連同土地出售，
    並報繳土地增值稅一、○九五、七三四元，且於七十九年度出售該棟大樓八個樓
    層及第十層樓的一半時，已申報財產交易所得一○、六三九、一七○元；又除本
    大樓之一、二樓即本件押租之樓層外，第五樓層及第十層樓之一半，雖有出租，
    惟每年皆申報有租賃所得，自七十九年度至八十八年度共申報租賃所得達四、二
    九五、三七六元。則系爭用於購地建屋款之押金如再設算租金所得課稅，必然造
    成重複課稅，故被上訴人稱「土地交易所得依法既免徵所得稅，則系爭押金仍應
    設算租金收入」一節，與「以管窺天，以蠡測海」之淺陋何異？蓋土地交易所得
    縱使免稅，然該押金用以興建博愛大樓出售、出租時，已繳納財產交易及租賃所
    得，果若再設算租金收入，即與上揭所得稅法第十四條第一項第五類第三款之立
    法意旨有違。以鐵路局對於領有殘障手冊者可享半票優待之規定為例：茲有坐輪
    椅之殘障者，因未帶殘障手冊，鐵路局昧於事實，拒售半票。公務員之未能基於
    事實，合情、合理、合法通權達變，令人扼腕！本件部分押金用於購地建屋，建
    屋出售後已繳土地增值稅、財產交易所得稅和租賃所得稅，事實勝於雄辯，已符
    合所得稅法第十四條第一項第五類第三款之規定，被上訴人未能就事實依法認定
    ，逕自捨棄上訴人所提具體明確之事實證據，未能詳予審查更為法令上之曲解，
    令人遺憾。Ｂ償還彰銀前鎮分行九百五十萬元，是七十九年二月五日以宗育公司
    名義貸出，當日存入黃陳節在彰銀前鎮分行甲存一三七六帳號，其支出情形如左
    ：ａ二月五日七百萬元轉入好友王百祿台企五一九三四─八股票專戶，因未買股
    票復於二月八日轉回黃陳節在宏華證券開設之台企二五五二二─七帳戶，當天支
    付股款，有台企銀行帳頁、彰銀一三七六帳戶帳頁及台企銀行轉帳憑條為證。ｂ
    分別於二月五日與二月六日支付興建博愛大樓水電工黃守信共五○、○○○元及
    二九、二○○元，計七九、二○○元工程款，有黃守信領款帳頁及彰銀帳頁為證
    。兌領支票因彰銀裝訂成冊，影印不易，有彰銀八十八年十二月二十九日彰前鎮
    字第九九九號函為證。ｃ餘款二、四二○、八○○元，連同其他資金四六六、二
    ○○元，合計二、八八七、○○○元於二月六日以陳金足名義購買股票，有彰銀
    帳頁為證。其餘五十萬元於同年十月二十七日支付利息三二三、三三四元，有
    彰銀前鎮分行開立之證明附案可稽。至於同年十一月一日支付博愛大樓工地主任
    陳建斌、許清江、工地管理員李新旭、李明哲、李伯伯及會計陳小姐等薪資計壹
    拾柒萬餘元，依一般營造業之薪資標準，已屬偏低，且為必要之人事費用，縱無
    書面憑證，惟該事實為一般人所周知，不證自明，原審自得本於職權予以認定，
    並依所得稅法施行細則第十七條第一項規定予以減除。(2)第二筆押金，七十九年
    十月二十九日二千萬元部分：轉存訴外人李明哲、林景崧、陳景琴、李陳淑琴
    、黃高設等五人名下定存各三百萬元，合計一千五百萬元，隨即以質借方式運用
    該資金，事證俱在，勾稽清楚，訴願決定卻泛稱：「核與本件押租金款項無關．
    ．．」，其論據含糊不清，如此不負責任的說法，怎能令人信服！又訴願決定第
    十五頁稱：「八十年二月二十一日自陳鐘棠君帳戶質借二六○萬元入黃薇如君帳
    戶支付股款之事，核與前述第二筆資金二、○○○萬元，由陳景琴、林景崧君（
    上訴人註：誤載為陳景崧）質借三○○萬元之去路為重複主張，所訴均不足採」
    一節，查原補充訴願理由書三之（一）Ｅ係用以印證二之（一）之５後段資金流
    向之說明，從補充訴願理由書附件二十七乙、二十七乙６、二十七戊，可知上訴
    人並未重複主張運用該筆資金，訴願決定及答辯書所云顯示審核機關之不察！Ａ
    於七十九年十一月二十九日由黃高設合庫二八七帳戶質借二百五十萬元，由林景
    崧三○─九帳戶質借二百四十萬元，合計四百九十萬元，存入甲○○合庫甲存四
    二三八帳戶，有黃、林帳頁及甲○○帳頁為證，已經合庫查證屬實為當天支付：
    ａ投資市議員林崎所經營之大眾火鍋城，股金一百萬元，結果虧損掉，有林崎所
    立證明書、林崎兌領之支票及銀行帳頁為證。ｂ另三百九十萬元轉入黃薇如（上
    訴人之女）高雄市五信三民分行九九五─一宏聯證券專用帳號買股票，有合庫查
    證屬實之銀行帳頁為證。Ｂ於八十年二月十三日從李明哲二九─五帳戶質借二百
    七十萬元，陳景琴帳號質借二百三十萬元（運用到系爭押金部分僅一百五十萬元
    ），合計五百萬元，轉入甲○○合庫四二三八帳戶，並於同日支付投資洪秀華與
    白子良經營之白子良專業設計有限公司，結果因被倒帳而血本無歸，有白子良聲
    明及合庫帳頁為憑。白子良報繳之營利事業所得稅繳款資料正向國稅局申請中。
    Ｃ於八十年四月一日由李陳淑琴三一─七帳戶質借二百七十七萬元，與其他資金
    三百八十七萬元，合計共六百六十四萬元，轉入甲○○合庫四二三八帳號，當天
    轉入黃薇如五信九九五─一股票專戶，從事股票買賣，該股票買賣輾轉至今，每
    年皆申報股利所得。訴願決定第六頁謂：「六、六四○、○○○元，經查係累積
    相當時日進出之存款金額，與系爭金額應無涉．．．」一節，據查李陳淑琴曾分
    別於八十年四月一日及五月十七日質借二百七十七萬元及二百五十七萬元，而二
    百五十七萬元部分僅運用到二十三萬元押租金，有合庫三一─七存摺影本附卷可
    稽，訴願決定第六頁倒數第六行依據合庫南高雄支庫八十六年二月十四日合金南
    高存字第○五九九號函指稱「李陳淑琴則未質借」一節，顯然原處分及訴願決定
    均未就上訴人所提事證作實體審查。蓋上訴人接獲上述合庫函件後，曾於八十八
    年十二月二十四日向合庫提出陳情更正，並經合庫於同日函復更正在案。至於訴
    願決定所稱「八、三九○、七○○元亦由渠等帳戶轉存入黃陳節君帳戶，並非訴
    願人所稱買賣股票結清轉入」及「四、四○○、○○○元及支付退屋款七五○、
    ○○○元，均係他筆款項存入．．．與系爭款項無關，不足採信」一節，查上訴
    人原主張第二筆資金有部分款項退還林美華購屋款，已在八十九年元月補充訴願
    理由書中更正，至於李明哲等五人之資金，亦於補充訴願理由書中，依各人質借
    運用情形，補充說明，勾稽得清清楚楚，訴願決定仍作上述決定，顯見其未作實
    體審查，其駁回理由均抄襲自被上訴人之答辯書！Ｄ於七十九年十二月五日由黃
    高設二八─七帳戶質借二百五十萬元（運用到系爭押租金部分僅五十萬元），林
    景崧三○─九帳號質借二百五十萬元（運用到本押租金部分為六十萬元），合計
    五百萬元，轉存上訴人合庫四二三八帳號，當天轉入黃薇如五信九九五─一股票
    專用帳號支出股款。Ｅ於八十年一月十六日，自陳景琴帳戶質借一百五十萬元，
    與其他資金一百五十萬元，計三百萬元，開具台支乙張；同日由陳鐘棠及李阿斷
    帳號分別提領一百萬元及二百萬元，計三百萬元，亦開具台支乙張，合計六百萬
    元，交給黃啟明先生，原擬與其投資公共工程，該台支兌領人為高雄市政府工務
    局代表戶高銀營業部六六○二─七，因未得標，黃君乃於八十年一月十九日開具
    支票返還該款項，並存入陳鐘棠彰銀前鎮分行一六四六八帳號，旋於同月二十一
    日質借二百六十萬元，其中二百五十萬元轉入黃薇如五信九九五─一帳號支付股
    款。而該二百五十萬元運用到本押租金中之二百一十八萬元，其中陳景琴部分為
    一百五十萬元、陳鐘棠為五十萬元、李陳阿斷為十八萬元。Ｆ於八十年三月二十
    七日，由李明哲帳戶質借二百六十五萬元（運用到系爭押租金部分僅三十萬元）
    ，與其他資金合計五百三十三萬元，轉存甲○○合庫四二三八帳號，其中二百三
    十三萬元入黃薇如五信三民九九五─一帳戶；另於八十年五月十七日由李陳淑琴
    帳戶質借二百五十七萬元（運用到系爭押租金部分僅二十三萬元），與其他資金
    合計三百九十六萬元，存入上訴人合庫四二三八帳號，轉存黃薇如五信三民九九
    五─一帳號購買股票。Ｇ經查此一千五百萬元輾轉買賣股票至今，資金流向勾稽
    明確，並已將股利所得年年申報所得稅，依法應不再核計租金所得甚明。七十
    九年十月二十九日開立台支五百萬元存入黃陳節彰化銀行一三七六帳號，其給付
    情形如下：Ａ同日支二百七十三萬元轉入黃薇如五信九九五─一帳號宏聯證券股
    票專用戶，此有彰銀帳頁及兌領之支票影本為證。Ｂ同年十一月一日，一百八十
    萬元轉入黃薇如五信九九五─一帳號股票專用戶從事股票買賣，上訴人迄今仍持
    有該等股票，每年並依規定申報所得稅。上訴人於訴願時就本部分原主張支付林
    美華退屋款，乃因本件時隔多年，致部分資金流向無從記憶，嗣向彰銀查證方知
    其明細（已在訴願補充理由書中更正）。(3)第三筆押金一七、四三六、○○○元
    部分：於七十九年十月三十日轉存黃裕茂、陳鐘棠、李陳阿斷等三人在彰化銀
    行各定存三百萬元，合計九百萬元。嗣以質借方式運用該資金，該事證明確，決
    定書竟稱「核與本押租金無關」，不知那門邏輯！又黃裕茂定存部分，截至七十
    九年十一月二十八日止（同月三十日並無進出款項，訴願決定係誤載），質借二
    百六十九萬元，非訴願決定所載二、五一四、七五○元；陳鐘棠定存部分，截至
    八十年一月十六日止（因七十九年十一月二十六日並無進出款項），質借三、五
    一八、六九二元，超過定存三百萬元部分，為該定存之利息及他項資金存入所致
    ，故訴願決定所載二、六四五、五八九元與存摺登載不符；李陳阿斷部分，截至
    七十九年十二月十三日計質借二百二十萬元，訴願決定所載截至同月十八日止提
    領計二、六五五、六○○元均與存摺登載之日期及金額不符。另上訴人於訴願書
    主張黃裕茂等人之九百萬元，從事股票買賣至八十年九月二十四日止質借八百四
    十萬元，支付購地款，係該筆押租金中九百萬元，存入黃裕茂等三人帳戶後，輾
    轉運用之事實，然在八十九年元月之補充訴願理由書中，已就存入黃裕茂等三人
    之押租金，依最先質借之三百萬元部分，詳細說明其資金流向。上訴人於訴願補
    充理由書中主張本件第三筆押金一七、四三六、○○○元，除於黃裕茂等三人名
    下定存九百萬元之外，另以上訴人名義於僑銀高雄分行定存八百四十萬元，該款
    項運用情形詳如前所述，其中從事股票買賣部分，存摺內均有登載「股款支出」
    ，是訴願決定指稱「投入股市一節，迄未提示相關證明文件供核」，乃因訴願決
    定「只見輿薪，不見秋毫」之故！本部分資金運用如左：Ａ於同年十一月二十六
    日分別自黃裕茂帳戶質借一百萬元、陳鐘棠帳戶質借二百五十萬元，合計三百五
    十萬元存入黃陳節彰銀甲存一三七六帳戶，有存摺及帳頁影本為證，用以支付：
    ａ林美華原購買博愛大樓第十層樓，第二期退屋款一百五十萬元，有協議書、林
    美華兌領支票影本及銀行帳頁為證。且林美華預購房屋所繳分期款，已用於建屋
    款，房屋興建完成後，已申報財產交易所得、租賃所得。是決定書稱「縱所稱屬
    實，亦非運用押金產生所得且已申報」一節，與事實不合。ｂ給付予市議員蔡媽
    福合夥經營東石港海產餐廳股金二百萬元，有蔡君開立之證明書、支票影本及銀
    行帳頁為證，經營結果亦血本無歸。Ｂ於七十九年十二月五日自李陳阿斷帳戶質
    借一百六十萬元，給付林美華第三期退屋款一百五十萬元，有林女士兌領之支票
    影本及銀行帳頁為證，及正男興業陳添枝先生建築五金款八一、○○○元。Ｃ於
    七十九年十二月十三日自李陳阿斷帳戶質借六十萬元，存入黃陳節彰銀一三七六
    帳號，與其他資金計一百二十三萬元，轉入黃薇如五信九九五─一號股票專用戶
    ，當日支付股款。Ｄ於八十年一月二十八日自黃裕茂帳戶質借一百四十萬元（運
    用到系爭押租金部分僅三十一萬元），與其他資金一百萬元，合計二百四十萬元
    ，存入黃陳節彰銀一三七六帳號，其中二百三十二萬元，轉入黃薇如五信九九五
    ─一股票專用戶，當日支付股款。以上訴人名義存入僑銀高雄分行定存八百四
    十萬元部分，支出情形如左：Ａ於八十年四月二十二日質借二百萬元，開具台支
    與黃陳節彰銀前鎮分行一三七六帳號七百七十萬元，合計九百七十萬元，轉入黃
    紹庭（上訴人之子）高市五信三民分行二一四一─九帳號（宏聯證券專用戶），
    當日支付股款。Ｂ於八十年四月三十日結清時，六百萬元開具台支兩張，各三百
    五十萬元及二百五十萬元，另提現金四十萬元，其支出情形：ａ其中三百五十萬
    元及現金四十萬元，計三百九十萬元，轉入黃陳節彰銀前鎮分行一三七六帳號，
    支給：I二百九十七萬元轉入黃薇如五信三民九九五─一帳號，購買股票。II五
    十五萬元轉入吳阿仁五信三民一三三七─三股票專用戶帳號，俾供上訴人從事股
    票買賣。III三十四萬元償還四月二十九日向鄰居（三多三號一八四號）蕭林玉秀
    女士調借現金三十四萬元，該三十四萬元存入黃陳節彰銀前鎮分行一三七六帳戶
    ，連同自李陳阿斷一六四六九─九帳戶質借二十四萬元及上訴人彰銀前鎮分行一
    ○七一四─九帳戶提領十四萬元，合計七十二萬元，轉入黃薇如五信三民九九五
    ─一宏聯證券股票專用戶，支出股款。ｂ二百五十萬元部分，於八十年四月三十
    日存入李陳阿斷彰銀分行一六四六九─九帳號，有台灣銀行公文為證，其資金用
    於償還該帳戶於同月二十二日質借四百八十二萬元，而該借款連同陳鐘棠同分行
    一六四六八帳戶借二百六十五萬元及黃裕茂一六四七六─六帳戶，合計一千零七
    萬元，存入黃陳節彰銀前鎮分行一三七六帳戶，其中七百七十萬元轉入黃紹庭五
    信三民二一四一─九宏聯證券股票專用戶，支付股款。(4)七十九年十一月二日，
    一千零十萬元部分，轉其中一千萬元於同年十一月七日連同利息九六九、一六七
    元，匯還慶豐銀行高雄分行，該款項係七十九年四月十六日林美華購買博愛大樓
    十樓時，以上訴人名義向該銀行之前身國泰信託高雄分公司之貸款三千萬元（附
    股東協調會紀錄及與林美華協調會記錄），事證彰彰明甚，是被上訴人稱「該三
    ○、○○○、○○○元核撥後即轉入同行黃陳節第Ａ00000000帳戶，當
    日另提二○六、六一○、○○○元交存定期存款，核與訴願人主張不符．．．」
    一節，與事實不符。蓋該定期存款於同年四月十八日與股東許永敏等人結帳時，
    給付股東等投資博愛大樓之股本及盈餘分配，有股東會議紀錄、轉帳傳票、許永
    敏簽名傳票以及慶豐銀行之貸款付息證明可稽。又該林美華購屋分期所付款項，
    已用於建屋經費，故而該一千萬元清償上揭貸款即運用於建屋款，且該十樓出售
    二分之一時，即已繳納財產交易所得，有七十九年度所得稅申報核定單為證，未
    出售部分，雖有出租，亦於每年報繳不動產租賃所得稅，八十六年度申報租賃所
    得一○二、六○○元，八十七年度七八○、七○○元，有八十六、七年度申報核
    定單為證，實已符合所得稅法免再核計押租金利息所得之規定。(5)七十九年十一
    月十五日轉帳二百四十萬元存入彰銀前鎮分行黃陳節帳戶，上訴人於翌日給付左
    列款項：給付水泥工洪順德工資八萬元，有其兌領之支票正反面、銀行帳冊、
    會計帳頁等影本及洪順德領款證明書為證。給付威泰鋁帷幕公司羅維煥工程款
    八三一、○○○元，有該公司工程請款單、收據、銀行帳頁、兌領之支票正反面
    影本為證，從而被上訴人不得以該威泰鋁帷幕公司未將該八三一、○○○元之工
    程款列帳及未發現其已開立發票為由，不予採認上訴人主張之理由及提供之事證
    。以二張支票（編號0000000─一一）給付高雄三菱電梯公司承攬昇降
    管道內之隔間工字鐵之工資款三一、五○○元及一五○、○○○元（原訴願書漏
    列），領款人為該公司劉經理之妻劉郭金花，有其出具之證明書及彰銀交易明細
    單、兌領支票正反面影本等為證。餘額一、三○七、五○○元存入黃薇如五信
    九九五─一股票專戶購買股票，有銀行帳頁及文票為證（可向彰銀求證），況且
    五信（宏聯證券公司）股票專用戶審理機關查證易如反掌。訴願決定第八頁就
    本部分押租金指稱「訴願人主張系爭資金均用以支付包商、建材商等興建房屋有
    關之各項支出，惟均未能提出確實資料供核，且經查威泰鋁帷幕公司七十九年度
    帳冊及發票並未有工程款八三一、○○○元之相關記載，所稱無足採」，又第十
    六頁謂「二、四○○、○○○元存入黃陳節彰銀帳戶後，併同其他款項於七十九
    年十一月十六日，轉存四、九○○、○○○元入同銀行黃陳節支存帳戶，隨即於
    同一日提款三、八四○、○○○元至黃薇如帳戶，已較押金金額為多，．．．至
    所提洪順德、劉郭金花、．．．之證明書，乃臨訟補具，不足採據．．．」等節
    ，查該二百四十萬元中的部分金額，確實用於支付包商、材料商等建屋款項，訴
    願決定不得因本部分押金併同其他款項於七十九年十一月十六日提款三百八十四
    萬元，高於押租金為由，據以認定上述工程款之給付，非屬本件押金之運用；該
    押租金係民法第四百七十四條消費借貸所稱之金錢，並無專屬性，同日在同一帳
    戶進出款項，難道無法靈活運用支出嗎？又威泰鋁帷幕公司七十九年度帳冊，未
    登載八三一、○○○元工程款或未就本工程款開立發票，稅捐稽徵機關管理營利
    事業會計帳簿憑證辦法及稅捐稽徵法第四十四條已有明文規範，不能以此遽予推
    論上訴人未給付該項工程款；況本款項運用於博愛大樓興建工程部分，有受款人
    工程請款單、領款收據及兌領之支票、銀行帳冊等為證；另購買股票部分，有銀
    行帳頁及支票附案可稽，該等事證如何「臨訟補具」？至於三菱電梯劉郭金花出
    具之領款證明書，乃係更確實證明上訴人給付其工程款之支票業已兌領而已，訴
    願決定不應抄襲被上訴人答辯書所稱「臨訟補具」，而不予查證，即全然推翻上
    訴人之事證，此與刑法第一百二十四條所定「枉法裁判」，有何不同？(6)帳戶餘
    額六四、○○○元，存放銀行所生利息，每年皆已申報所得稅。（七）本件系爭
    押租金用於興建博愛大樓之各項工程款及土地款計六四、七五二、七○○元，博
    愛大樓部分樓層已出售並確已由上訴人申報財產交易所得一○、六三九、一七○
    元，未出售部分而出租他人者，亦經上訴人申報租賃所得在案，自七十九年度到
    八十七年度共申報租賃所得為四、二九五、三七六元；另有七百二十萬元，係由
    上訴人轉投資大眾火鍋城、白子良設計公司及東石港餐廳等，均屬綜合所得稅中
    之營利所得部分，僅因經營不善，致營利所得為虧損（即依法合併核課綜所稅營
    利所得為○元），以上合計七一、九五二、七○○元，均屬上訴人能確實證明押
    租金用途，並將運用所得申報部分，已符合所得稅法第十四條第一項第五類第三
    款但書規定，應免予再設算租賃所得，從而訴願決定及被上訴人之原處分均有違
    誤，應予撤銷。又其餘三五、○○八、○○○元，以黃陳節（上訴人之妻）、黃
    薇如（上訴人之女）及黃紹庭（上訴人之子）等，從事股票買賣，其所運用從事
    購買股票之支出，大部分尚存有證券公司開戶之專用股票存摺為證，而其兌領支
    票者，上訴人已會同上開行庫人員查明無訛，惟因該等兌領支票，檔存於該行庫
    中，並已裝訂成一大冊，無法影印，上訴人已函請彰銀前鎮分行及合庫南高雄支
    庫出具兌領支票者證明，且每年均申報股利所得稅在案，上訴人自八十三年度至
    八十八年度申報股利所得高達九、一四二、九三五元（八十年度至八十二年度部
    分正向國稅局申請資料中）。黃薇如自八十一年度至八十八年度申報股利所得三
    、四二七、二四三元（八十年度部分正向國稅局申請資料中），黃紹庭部分與上
    訴人合併申報，是故該押租金從事股票買賣部分，每年皆依規定申報股利所得稅
    ，符合首揭所得稅法免再課徵押租金利息所得之規定。（八）由於上訴人收取之
    押金係民法第四百七十四條消費借貸所稱之金錢，具有支付工具及交易媒介之貨
    幣屬性，所得稅法及其施行細則均未詳細規定應如何證明押金之用途，而貨幣本
    身具有高流通性，因上訴人買賣股票及投入房地產資金進出過程均如前述，並提
    出各項文件予以佐證，被上訴人調查時又未通知上訴人前往逐筆核對及提示用途
    說明，何況被上訴人已查證部分押金在上訴人之乙存或定存帳戶中存放或流轉，
    必定產生利息所得課稅，亦不予認定，逕以「並無確實資料供核」等概括性之詞
    句核課稅捐，致造成重複課稅，依法不合。（九）又依據營利事業所得稅查核準
    則第七十二條第八款規定：「出租財產所收取之押金，按月或按年計算銷售額者
    ，出租人及承租人得分別以租金收入（支出）及利息支出（收入）列帳。」可見
    營利事業出租財產所收取之押金，其列帳方式為借記利息支出，貸記租金收入，
    同時增加利息支出及租金收入相抵後已無課稅所得可言，並未規定要舉證押金用
    途及已運用所產生之所得申報者，才可免設算租賃收入，同屬出租財產收取押金
    ，對於個人或營利事業採差別課稅方式，已違反課稅公平原則。如再按被上訴人
    增加限制押金運用於償還建屋購地貸款所產生之免稅所得及運用於償債、購買股
    票及返還股東股本及紅利並未產生利得課稅，押金就要設算租賃所得課稅，更違
    反所得稅法「有所得才課稅，無所得則免申報免課稅」之課稅原則。（十）再者
    ，依財政部六十九年十月十五日台財稅第三八五六二號函釋：「主旨：納稅義務
    人以財產出典所得之典價投資於生產事業，其所獲分配之股利如為符合獎勵投資
    條例第十二條規定准予延緩課稅之記名股票，無須另按利率計算申報租賃收入。
    說明：二、依所得稅法第十四條第一項第五類第三款規定，以財產出典而取得典
    價者，均應就各該款項按當地銀行業通行之一年期存款利率計算租賃收入，但出
    典人能確實證明該項典價之用途，並已將運用所產生之所得申報者，不在此限。
    本案納稅義務人某某君以財產出典取得之典價，投資於生產事業，該項投資所獲
    分配之股利實即租賃所得之代替，如為符合獎勵投資條例第十二條規定之增資股
    票，依法應於以後年度轉讓時合併申報課稅，無須另按前引法條規定計算租賃收
    入，以免發生重複課稅。」，按上揭函釋意旨，係就出典取得典價部分所為釋示
    ，而同列於該條款之收有押金者，依類推解釋原則，應為相同之適用，則本件所
    收之押金，投資於不動產事業及金融證券事業，就該投資交易所獲得之所得，實
    即該押金租賃所得之代替，並業已依法申報課稅，則無須再另按該法條規定計算
    租賃收入，以免發生重複課稅。上訴人選擇採運用押金所得之代替方式申報課稅
    ，符合上開所得稅法第十四條第一項第五類第三款規定之立法原意及財政部六十
    九年十月十五日台財稅第三八五六二號函釋意旨，該押金之運用過程及運用所產
    生所得已申報之佐證資料，於行政訴訟狀及附件中已確實證明，從而本件押金不
    應再計算租賃收入，以符上揭司法院解釋及所得稅法第十四條第一項第五類第三
    款之立法意旨。（十一）綜上所述，本件上訴人業依行為時所得稅法第十四條第
    一項第五類第三款規定確實證明本項押金之用途，並已將運用所產生之所得申報
    ，事證均彰彰明甚；在復查階段，被上訴人固執己見，原處分未獲變更，上訴人
    乃就原處分質疑各點，再補充理由及證據，向財政部提起訴願，詎料該部均未就
    各項訴願理由及事證重行審理，並全抄襲被上訴人之答辯書作成訴願決定，「官
    官相護」之程度，令人匪夷所思！行政機關於適用行政法規而為行政處分時，雖
    難免因有違誤而侵害人民之權益，為糾正該違誤之行政處分，行政救濟制度乃應
    運而生，進而有各級行政救濟機關的設置，其功能乃在加強維護人民之權益。惟
    就本件而言，自八十二年十月十四日第一次復查，至八十九年六月十四日訴願決
    定，歷經七年有餘，上訴人期期以為如此「曠日費時」，乃因審慎審議或因調查
    證據所必然，惟經校閱訴願決定全部文字，竟全抄襲自被上訴人之答辯書，且「
    隻字不漏」，行政救濟機關如此率由舊章，因循苟且，更遑論保障人民之權益了
    ！為此訴請為撤銷訴願決定及原處分之判決。
二、被上訴人則以：（一）按「財產出租，收有押金或任何款項類似押金者，或以財
    產出典而取得典價者，均應就各該款項按當地銀行業通行之一年期存款利率，計
    算租賃收入。但財產出租人或出典人能確實證明該項押金或典價之用途，並已將
    運用所產生之所得申報者，不在此限。」、「本法所稱當地銀行業通行之存款利
    率，應由省級稽徵主管機關，於每年度開始前依該省區內銀行業通行之存款利率
    ，擬定統一標準，報由財政部核定公告之。」、「本法第一百二十三條所稱省區
    內銀行業通行之存款利率應按郵政儲金匯業局之一年期定期存款利率，折算月率
    及日率。」，為行為時所得稅法第十四條第一項第五類第三款、第一百二十三條
    及同法施行細則第一百零八條所明定。（二）查所得稅法所稱「當地銀行業通行
    之存款利率」，因銀錢業存款利率，隨存款時間長短而有所不同，為切合實際，
    並求劃一，特予明定所得稅法第一百二十三條。所得稅法施行細則第一百零八條
    乃基於所得稅法第一百二十一條之授權，依所得稅法第一百二十三條規定統一訂
    為按郵政儲金匯業局之一年期定期存款利率計算，該施行細則並不違反上訴人所
    訴稱法律保留原則，被上訴人押租金設算依該規定，按財政部八十年一月九日台
    財稅第八○○六六○二九七號函通報八十年一月一日郵政儲金匯業局一年期定期
    存款利率百分之九．五設算，並無違誤。（三）又財產出租人取得租賃所得，依
    法應予課稅，而財產出租人以收取押租金代替租賃收入，此押金運用所產生之所
    得實質上是租賃所得之代替，原則上均應課稅，並不因為所產生之所得是否名目
    為免稅所得而有別，否則有違租稅公平原則。是所得稅法第十四條第一項第五類
    第三款規定「財產出租，收有押金或任何款項類似押金者，或以財產出典而取得
    典價者，均應就各該款項按當地銀行業通行之一年期存款利率，計算租賃收入。
    但財產出租人或出典人能確實證明該項押金或典價之用途，並已將運用所產生之
    所得申報者，不在此限。」當指應稅所得部分，上訴人訴稱包括免稅所得，應屬
    曲解法令。次查上訴人貸款購買土地所產生之土地增值稅、財產交易所得、未出
    售之房屋出租時所收租金，均係「貸款」運用所產生之結果，均在取得押金償還
    之前「已發生」或「當發生」者，與押金無關，而以押金償還貸款所產生之效益
    是「免除償還後利息之支付」，該利息為成本之減少，此效益並未申報綜合所得
    課稅。再者，如果對押租金不予設算租賃所得或主張運用押租金均已於其他稅捐
    課徵管道中已核課即可免設算租賃所得者，將對收取租金而用來投資者造成不公
    ，因為收取租金要課租賃所得，並不因收取租金拿去還公司債務可免課租賃所得
    ，如果將收取之租金拿去投資，被投資事業應依法報繳營業稅、所得稅等各項稅
    捐，亦不得因此要求免課租賃所得，因經濟行為不同，所課稅捐有別，收取押金
    係因房屋出租所產生的效益，所以課徵綜合所得稅，將押金拿去投資是另一經濟
    行為，另有其他租稅課徵及稅法規範，資金雖同，行為有別即不得視為重複課稅
    ，所以所得稅法第十四條第一項第五類第三款但書所稱「並已將運用所產生之所
    得申報者」此所得應指第十四條所稱之各類所得而言，為避免同一押金課徵綜合
    所得稅時，既課租賃所得又課其他類所得（如利息所得等）才有該條但書之規定
    ，上訴人既未於綜合所得稅結算申報書揭露收取押金之事實，自無將運用所產生
    之所得申報之可能。又上訴人主張購買股票，惟並未提示購買何種股票、持有期
    間及買賣資金去路等資料供核，因此上訴人取得之押租金仍需設算租賃收入。（
    四）上訴人另主張系爭一億一千萬元押金流向分五大部分所提示之事證，經被上
    訴人查證結果分述如次：(1)第一筆押金六千萬元：按上訴人於七十九年十月廿
    七日轉帳五千九百五十萬元償還黃薇如、黃陳節、陳吉原及宗育貿易公司於彰銀
    前鎮分行之貸款，經查該等貸款中黃薇如七十九年四月十二日貸款二千萬元、黃
    陳節七十九年二月八日貸款一千萬元、陳吉原七十九年四月十二日貸款二千萬元
    ，貸款合計五千萬元，次查該筆貸款除其中黃陳節提領現金六百萬元，難以證明
    其用途外，餘四千四百萬元均於貸款日轉存黃陳節僑銀帳戶償還僑銀八千萬元貸
    款，又查黃陳節僑銀八千萬元貸款核撥後即轉存黃陳節設於彰銀前鎮分行支存帳
    戶，旋由劉秀英等人陸續提兌購地，縱皆實在，均為收受押金前之理財、投資行
    為與押金之運用無關，查上述貸款自有其目的及理由，因購地建屋售屋所產生之
    土地增值稅、財產交易所得均係貸款運用所產生的結果，均在以押金償還之前已
    發生，當發生者，以押金償還前項貸款，所產生的效益是免除償還後利息之支付
    ，上訴人未將此部分申報為租賃所得，核與首揭所得稅法第十四條第一項第五類
    第三款規定不合，系爭押金仍應予設算租金收入。上訴人另訴稱宗育貿易公司
    七十九年二月五日貸款九百五十萬元分別於七十九年二月五日用於支付黃守信水
    電工費用五萬元及轉入友人王百祿帳戶七百萬元購買股票不成轉入黃陳節帳戶購
    買股票，七十九年二月六日支付黃守信水電工費用二九、二○○元及以陳金足名
    義購買股票二、四二○、八○○元（銀行帳頁實際轉帳金額二、八八七、○○○
    元）；押金餘額五十萬元用於償還上開黃薇如等四人貸款利息三二三、三三四元
    ，餘十七萬餘元用來支付陳建斌、許清江、李新旭、李明哲、李伯伯、會計陳小
    姐等薪資乙節，查上訴人僅提示銀行帳頁及轉帳憑條影本，該等文件僅能證明款
    項有提領，並不能證明上訴人所稱有買股票或支付工資之事實，又提示彰銀前鎮
    分行證明支付五九、五○○、○○○元貸款利息三二三、三三四元，惟如前述，
    押金縱被用來還債，其所產生之效益唯免除以後債務利息之負擔，至於被償還前
    之債務金額如何運用，產生何種所得，應稅未稅，均與本件無涉，上訴人既未申
    報運用押金所產生之所得，原核定予以設算租賃收入，並無不合。(2)七十九年十
    月二十九日二千萬元轉存訴外人李明哲、林景崧、陳景琴、李陳淑琴、黃高設等
    五人名下定存各三百萬元，合計一千五百萬元，另五百萬元轉存黃陳節彰銀前鎮
    分行支存帳戶部分：按上訴人所訴之質借均為李明哲、李陳淑琴、陳景琴、林景
    崧、黃高設等人綜合存款帳戶透支借款，有該等存款帳戶附卷可稽，為另一理財
    行為，核與本件押金款項無關，且查主張投資大眾火鍋城、白子良專業設計有限
    公司，雖提示林崎、白子良之證明書，但並無相關之合夥人或股東登記資料證明
    ，以實其說，至轉入黃薇如帳戶購買股票，迄今仍持有該等股票，每年並依規定
    申報所得稅云云，惟未能提示購買股票相關證明文件供核，所訴均不足採，被上
    訴人核算押金部分租賃所得，並無不合。(3)七十九年十月三十日一七、四三六、
    ○○○元轉存黃裕茂、陳鐘棠、李陳阿斷等三人名下定存各三百萬元，合計九百
    萬元及上訴人名下定存八百四十萬元，餘提現三萬六千元部分：經查上訴人所訴
    之質借均為黃裕茂、陳鐘棠、李陳阿斷等三人綜合存款帳戶透支借款，有該等存
    款帳戶附卷可稽，核與本件押金無關。且查其訴稱支付林美華退屋款，縱所稱
    屬實，亦非運用押金產生所得且已申報之情形；支付正男興業建築五金款八萬
    一千元，雖提示銀行帳頁，僅能證明款項有提領並不能證明上訴人所稱支付五金
    款；與蔡媽福合夥經營東石港海產餐廳，雖提示蔡媽福之證明書，但並無相關
    之合夥登記資料可資證明，不足採據；轉入黃薇如、吳阿仁、黃紹庭帳戶購買
    股票，未能提示購買股票相關證明文件供核，所訴均不足採。(4)七十九年十一月
    二日一千零一十萬元轉存黃陳節所有彰銀前鎮分行帳戶一千萬元，餘十萬元提現
    部分：經查上訴人七十九年四月十六日向慶豐銀行高雄分行之前身國泰信託投資
    股份有限公司高雄分公司貸款三百萬元核撥後即轉入同行黃陳節帳戶，併同其他
    款項提款合計二○六、六一○、○○○元轉入定存，於同年四月十八日解約併同
    利息分別轉存「鳳珠」（詳卷附國泰信託收入傳票，姓氏不詳）0000000
    帳戶一億二千萬元，及黃陳節Ｃ00000000帳戶八六、六三三、三二六元
    ，雖主張七十九年四月十八日用以給付許永敏股本及盈餘分配一三○、○○二、
    九三三元，惟查該定期存款二○六、六一○、○○○元包含其他款項一七六、六
    一○、○○○元，是並不足以證明該三千萬元貸款與返還股東許永敏股本一三○
    、○○二、九三三元有關，又上訴人主張押金一千萬係用以償還前述三千萬元貸
    款乙節，查舉債三千萬元用於建屋所產生的財產交易所得、租賃所得等均與押金
    之運用無關，押金償還債務所產生的利益唯消除債務，減少以後借款利息之負擔
    ，上訴人既未將運用押金產生之所得申報，自不符首揭法條但書之規定，是仍應
    設算租金收入。(5)七十九年十一月十五日轉帳二百四十萬元存入彰銀前鎮分行黃
    陳節帳戶：查七十九年十一月十五日押金二百四十萬元存入黃陳節彰銀帳戶後，
    併同其他款項於七十九年十一月十六日轉存四百九十萬元入同銀行黃陳節支存帳
    戶，並於同日提款三百八十四萬元至黃薇如帳戶，已較押金金額為多，所稱支付
    洪順德、威泰鋁帷幕公司、高雄三菱電梯公司之工程款，尚難證明與系爭押金有
    關，且查雖提示銀行帳頁及支票，亦僅能證明款項提領，並未能提供確實資料供
    核，又經查威泰鋁帷幕公司七十九年度帳冊及發票並未有工程款八十三萬一千元
    之相關記載，所稱核無足採，至所提洪順德、劉郭金花之證明書，乃臨訟補具，
    不足採據，至轉入黃薇如帳戶購買股票乙事，如前述亦未能提供購買股票相關證
    明文件供核，所訴均不足採據。(6)押金餘額六萬四千元，上訴人主張存放銀行生
    息，已申報所得稅，惟未提示相關資料證明。（五）另上訴人援引財政部六十九
    年十月十五日台財稅字第三八五六二號函釋乙事，據該函釋納稅義務人ＸＸ君以
    財產取得之典價，其能明確證明該典價用於投資生產事業之用途並申報課稅，乃
    無須另按所得稅法第十四條第一項第五類第三款規定計算租賃收入，但仍需於以
    後轉讓年度申報課稅，係為免重複課稅，惟本件上訴人取得押租金用於償還貸款
    本金、利息、股東股本及紅利、購買股票等，均非屬運用押金產生所得且已申報
    情形，與前該釋令有間，況所提示部分資金流程亦不能證明所述屬實，其主張取
    得押租金不應再計算租賃收入，不足採據，請予維持。（六）綜上所述，上訴人
    於七十九年十月二十七日領取系爭押金後，是否已將運用所產生之所得申報，負
    有舉證責任，而就其所稱五次分別提領、運用押金之過程所示，姑不論凡用於償
    還貸款本金、利息、股東股本及紅利、購買股票、支付工資、退屋款、購地款、
    工程款等，均非屬運用押金產生所得且已申報情形，況所提示部分資金流程亦不
    能證明所述屬實，是主張各節，均無足採。上訴人出租系爭房屋收取押金一億一
    仟萬元，經查明其資金流向，其中轉存上訴人六個月期（七十九年十月三十日至
    八十年四月三十日）定期存款八、四○○、○○○元，轉存期間屬於八十年度部
    分計有四個月（八十年一月至四月）應免予設算租金收入，被上訴人重核決定依
    首揭規定就系爭房屋收取之押金設算租金收入為一○、一八四、○○○元，減除
    財政部核定之必要費用百分之四十三，租賃所得為五、八○四、八八○，尚大於
    被上訴人核定租賃所得五、○九一、二四○元，基於行政救濟不得更不利於行政
    救濟人之原則，被上訴人重核租賃所得為五、○九一、二四○元，並無不合。等
    語作為抗辯。
三、原審斟酌全辯論意旨及調查證據之結果以：（一）按「財產出租，收有押金或任
    何款項類似押金者，或以財產出典而取得典價者，均應就該款項按當地銀行業通
    行之一年期存款利率，計算租賃收入。但財產出租人或出典人能確實證明該項押
    金或典價之用途，並已將運用所產生之所得申報者，不在此限。」、「本法所稱
    當地銀行業通行之存款利率，應由省級稽徵主管機關，於每年度開始前依該省區
    內銀行業通行之存款利率，擬定統一標準，報由財政部核定公告之。」、「本法
    第一百二十三條所稱省區內銀行業通行之存款利率應按郵政儲金匯業局之一年期
    定期存款利率，折算月率及日率。」分別為行為時所得稅法第十四條第一項第五
    類第三款、第一百二十三條及同法施行細則第一百零八條所明定。又「八十年一
    月一日郵政儲金匯業局一年期定期儲金利率為年息九．五％。」，亦經財政部八
    十年一月九日台財稅第八○○六六○二九七號函通報在案。（二）經查，本件上
    訴人將其所有系爭房屋出租予僑銀，出租期間自七十九年十一月一日起至八十四
    年十月三十一日止，雙方議定押租金總額為一一○、○○○、○○○元，承租人
    不另支付租金。被上訴人乃按押金總額以郵政儲金匯業局一年期定期儲金利率百
    分之九．五計算，核定租賃收入為一○、四五○、○○○元，減除財政部頒訂必
    要費用標準百分之四十三後，歸課上訴人租賃所得為五、○九一、二四○元，併
    計八十年度綜合所得課稅之事實，為兩造所不爭執，並有上訴人與華僑銀行高雄
    分行七十九年十月十五日訂立之房屋租賃契約書影本、上訴人八十年度綜合所得
    稅結算申報書、被上訴人綜合所得稅核定通知書等附於處分卷內可稽。查：（１
    ）上訴人主張：第一筆押金六千萬元，於七十九年十月二十七日轉帳五千九百五
    十萬元償還上訴人（提供黃薇如不動產擔保）、黃陳節、陳吉原及宗育貿易公司
    積欠彰銀前鎮分行之貸款乙節，經查，該等貸款中上訴人七十九年四月十二日貸
    款二千萬元、黃陳節七十九年二月八日貸款一千萬元、陳吉原七十九年四月十二
    日貸款二千萬元，合計貸款五千萬元，除其中黃陳節提領之現金六百萬元難以證
    明其用途外，餘四千四百萬元均於貸款日轉存黃陳節華僑銀行帳戶償還華僑銀行
    八千萬元貸款。又查黃陳節於華僑銀行八千萬元貸款核撥後，隨即轉存黃陳節設
    於彰銀前鎮分行之支存帳戶，並旋由劉秀英等人陸續提兌，縱使上訴人所述該筆
    貸款係用於購地建屋、售屋之事屬實，惟皆為收受押金前之理財、投資行為，核
    與押金之運用無關。又由上開貸款之目的及理由觀之，因購地建屋、售屋所產生
    之土地增值稅、財產交易所得等，均係貸款運用所產生的結果，均在以押金償還
    之前所已發生，故以押金償還該等貸款，所產生的效益是「免除償還以後利息之
    負擔」，該效益上訴人並未申報課稅，是系爭押金仍應設算租金收入。又上訴人
    訴稱宗育貿易公司向彰化銀行貸款之九百五十萬元分別用於支付黃守信水電工費
    用七九、二○○元、轉入友人王百祿帳戶七百萬元購買股票不成轉入黃陳節帳戶
    購買股票，及剩餘二、四二○、八○○元連同其他資金四六六、二○○元，合計
    二、八八七、○○○元以陳金足名義購買股票云云，惟查所訴黃陳節、陳金足帳
    戶購買股票，上訴人僅提示黃陳節彰化銀行帳戶，並未能確實提示購買何種股票
    、持有期間、是否獲分配股息等資料供核，且其係以宗育貿易公司向銀行貸借之
    款項支應，其效益乃貸款運用所產生之結果，另上訴人所述押金餘額五十萬元用
    於償還上開上訴人等四人貸款利息三二三、三三四元，餘十七萬餘元用來支付陳
    建賦、許清江、李新旭、李明哲、李伯伯、會計陳小姐等薪資乙節，如上所述，
    押金縱被用來還債，其所產生之效益惟免除以後債務利息之負擔，至被償還前之
    債務金額如何運用，產生何種所得，應稅未稅與否，均與本件無涉，上訴人既未
    申報運用押金所產生之所得，被上訴人予以設算租賃收入，並無不合，上訴人上
    開主張，不足為採。（２）上訴人又主張：第二筆押金二千萬元，其中轉存李明
    哲、林景崧、陳景琴、李陳淑琴、黃高設等五人名下定存各三百萬元，隨即以質
    借方式運用該資金，投資或購買股票，其餘五百萬元存入黃陳節彰化銀行帳戶嗣
    轉入黃薇如帳戶從事股票買賣云云，惟上訴人所訴之質借均為李明哲等五人綜合
    存款帳戶透支借款，有該等存款帳戶附卷可稽，為另一理財行為，核與本件押金
    款項無關。且查其主張投資大眾火鍋城、白子良專業設計有限公司乙節，雖提示
    林崎、白子良之證明書，但並無相關之合夥人或股東登記資料等證明以實其說。
    又所訴轉入黃薇如等帳戶購買股票，每年並依規定申報所得稅云云，並未能提示
    購買股票相關證明文件以供查核，是上訴人上開所訴均不足採，被上訴人核算此
    押金部分之租賃所得，亦無不合。（３）另上訴人訴稱第三筆押金一千七百四十
    三萬六千元，其中轉存黃裕茂、陳鐘棠、李陳阿斷等三人名下定存各三百萬元，
    嗣以質借方式運用該資金，其餘八百四十萬元存入上訴人名下定存，嗣以質借及
    結清時轉入黃紹庭等人帳戶購買股票云云，然查上訴人所訴由黃裕茂等三人之質
    借，均為彼等綜合存款帳戶透支借款，有該等存款帳戶附卷可稽，核與本件押金
    無關。且查上訴人指稱：(1)支付林美華退屋款，縱所稱屬實亦非運用押金產生所
    得且已申報之情形；(2)支付正男興業建築五金款八萬一千元，雖提示有銀行帳頁
    ，僅能證明款項有提領，並不能證明上訴人所稱支付之五金款；(3)與蔡媽福合夥
    經營東石港海產餐廳，雖提示蔡媽福之證明書，但並無相關之合夥登記資料可資
    證明，不足採據；(4)轉入黃薇如、吳阿仁、黃紹庭等人帳戶購買股票，並未能提
    示購買股票相關證明文件，是上訴人既未能提示與運用押金產生所得並已申報之
    文件供核，此部分之指訴亦均不足採。（４）又上訴人主張：第四筆押金一千零
    十萬元，其中一千萬元係用以償還向慶豐銀行高雄分行之前身國泰信託投資股份
    有限公司高雄分公司貸款三千萬元貸款乙節，查舉債三千萬元用於建屋所產生之
    財產交易所得、租賃所得等，均與押金之運用無關，押金償還債務所產生之利益
    ，惟消除債務減少以後借款利息之負擔，均如前述，上訴人既未將運用押金產生
    之所得申報，自不符首揭法條但書之規定，此部分押金仍應予以設算租金收入。
    （５）另上訴人主張：第五筆押金二百四十萬元存入黃陳節彰銀帳戶後，一部分
    用於支付洪順德、威泰鋁帷幕公司、高雄三菱電梯公司之工程款，其餘入黃薇如
    帳戶購買股票云云，雖提示其銀行帳頁及支票，惟亦僅能證明提領款項，並未能
    提供確實資料供核，尚難證明與系爭押金有關，且查威泰鋁帷幕公司七十九年度
    帳冊及發票並未有工程款八三一、○○○元之相關記載，所提洪順德、劉郭金花
    之證明書，乃臨訟補具，不足採據，又系爭房屋於七十九年一月十二日取得使用
    執照，同年十月十五日與華僑銀行訂定租賃契約，上訴人主張於七十九年十一月
    十六日始支付工程款，亦有違常理；至其餘一、三○七、五○○元轉入黃薇如帳
    戶購買股票乙事，亦如前述未能提供購買股票相關證明文件供核，上開指訴均不
    足採據。另系爭押金餘額六萬四千元部分，上訴人主張存放銀行生息，並已申報
    所得稅，惟並未提示相關資料予以證明，所訴尚難憑採。（６）上訴人又主張：
    依所得稅法第四條、第四條之一、第四條之二規定及前獎勵投資條例、現行促進
    產業升級條例對免稅所得或免計所得額均有明文，所謂「運用所產生之所得申報
    者」應包括免稅所得。又收取之押金如何運用，沒有限制類別及範圍，應包括償
    還貸款在內，押金運用之方法不一，選擇任何其中一種申報課稅，乃所得稅法第
    十四條第一項第五類第三款規定所允許，系爭押金運用所產生之所得均已申報，
    不應再計算租賃收入云云，惟查，財產出租人取得租賃所得時，依法應予課稅，
    而財產出租人以收取押租金代替租賃收入，此押金運用所產生之所得實質上是租
    賃所得之代替，原則上均應課稅，並不因為所產生之所得是否名目為免稅所得而
    有所區別，否則即有違租稅公平原則。上開所得稅法第十四條第一項第五類第三
    款但書規定「並已將運用所產生之所得申報者」，當指應稅所得部分，上訴人訴
    稱包括免稅所得，係屬誤解法令。又上訴人貸款購買土地所產生之土地增值稅、
    財產交易所得、未出售之房屋出租時所收租金，均係「貸款」運用所產生之結果
    ，係在取得系爭押金償還之前所「已發生」或「當發生」者，與押金並無關聯，
    而以押金償還貸款所產生之效益是「免除償還後利息之支付」，該利息為成本之
    減少，此效益上訴人並未申報於綜合所得課稅。再者，運用押金於綜合所得以外
    其他稅捐課徵管道中已核課，仍不得免予設算租賃所得，故收取租金要課租賃所
    得，並不因收取租金後運用於清償債務或其他用途即可免課租賃所得，且如將收
    取之租金運用於投資，被投資事業固依法需報繳營業稅、營利事業所得稅等各項
    稅捐，出租人亦不得因此要求免課租賃所得。因經濟行為不同，所課稅捐有別，
    收取押金係因房屋出租所產生的效益，故予以課徵綜合所得稅，而將押金作其他
    投資為另一經濟行為，另有其他租稅課徵及稅法規範，資金雖同，行為有別，即
    不得視為重複課稅，是所得稅法第十四條第一項第五類第三款但書所稱「並已將
    運用所產生之所得申報者」，此所得應指第十四條所稱之各類所得而言，為避免
    同一押金課徵綜合所得稅時，既課租賃所得又課其他類所得（如利息所得等），
    始有該條但書之規定。上訴人既未於綜合所得稅結算申報書揭露收取押金之事實
    ，且未確實證明已將運用該押金所產生之所得申報，主張購買股票，亦未能提示
    購買何種股票、持有期間及是否取得股息加以申報等資料供核，均難認合於所得
    稅法第十四條第一項第五類第三款但書之要件。又上訴人所引財政部六十九年十
    月十五日台財稅字第三八五六二號函釋：「．．．納稅義務人ＸＸ君以財產出典
    取得之典價，投資於生產事業，該項投資所獲分配之股利實即租賃所得之代替，
    如為符合獎勵投資條例第十二條規定之增資股票，依法應於以後年度轉讓時合併
    申報課稅，無須另按前引法條（即所得稅法第十四條第一項第五類第三款）規定
    計算租賃收入。」，係為免重複課稅所為解釋，惟上訴人取得系爭押金係用於償
    還貸款本金、利息、股東股本及紅利、購買股票等，均非屬運用押金產生所得且
    已申報情形，與上開函釋尚屬有間，況所提示部分資金流程亦不能證明所述屬實
    ，其主張所取得之押金均已將運用所產生之所得申報，不應再計算租賃收入，不
    足採據。（７）至上訴人主張：依營利事業所得稅查核準則第七十二條第八款規
    定，營利事業出租財產所收取之押金，其列帳方式為借記利息支出，貸記租金收
    入，同時增加利息支出及租金收入，相抵後已無課稅所得可言，並未規定要舉證
    押金用途及已運用所產生之所得申報者，才可免予設算租賃收入，同屬出租財產
    收取押金，對於個人或營利事業卻採差別課稅方式，有違課稅公平云云，惟上開
    查核準則第七十二條第八款乃規定：「出租財產所收取之押金，按月或按年計算
    銷售額者，出租人及承租人得分別以租金收入（支出）及利息支出（收入）列帳
    。」，係規範營利事業出租財產收取押金時，得否認列租金收入或利息支出之問
    題，且營利事業出租財產如符合該條款之規定，出租人於會計分錄係貸記租金收
    入，而承租人為借記利息支出，並另有其他相對應之借記、貸記科目與之相配合
    ，並非如上訴人所言，出租人同時借記利息支出及貸記租金收入，相抵後無產生
    課稅所得，上訴人此之主張，容有誤會。（８）末查，上訴人主張：所得稅法施
    行細則係依所得稅法第一百二十一條規定訂定，惟該條僅授權財政部訂定所得稅
    法施行細則、營利事業登記規則及固定資產耐用年數表、遞耗資產耗竭表等，並
    未授權財政部就所得稅法第一百二十三條所定「當地銀行業通行之存款利率」另
    訂法規解釋，所得稅法第一百二十三條既已設有明確規定，而關於人民權利義務
    事項應以法律定之，應以法律規定之事項不得以命令定之，此為法律保留原則，
    所得稅法施行細則第一百零八條規定及財政部八十年一月九日台財稅第八○○六
    六二○二九七號函釋之內容已涉及人民納稅之權利義務事項，並無法律之授權，
    顯然違反憲法保障人民財產權之意旨云云，惟查所得稅法所稱「當地銀行業通行
    之存款利率」，因銀錢業存款利率，隨存款時間長短有所不同，且各業者間利率
    亦有所差異，為切合實際，並求劃一，所得稅法第一百二十三條明定：「本法所
    稱當地銀行業通行之存款利率，應由省級稽徵主管機關，於每年度開始前依該省
    區內銀行業通行之存款利率，擬定統一標準，報由財政部核定公告之」。是所得
    稅法施行細則第一百零八條即係基於所得稅法第一百二十一條之授權，依所得稅
    法第一百二十三條規定，統一訂為按郵政儲金匯業局之一年期定期存款利率計算
    ，該施行細則並不違反法律保留原則，核與憲法第十九條、中央法規標準法第五
    條、第六條及所得稅法第一百二十三條規定均無違悖，被上訴人依財政部八十年
    一月九日台財稅第八○○六六○二九七號函通報八十年一月一日郵政儲金匯業局
    一年期定期存款利率百分之九．五設算，並無違誤，上訴人上開主張，並非可採
    。（四）綜上所述，上訴人既未於綜合所得稅結算申報書揭露收取押金之事實，
    亦未將押金運用所產生之所得申報，自難謂與首揭所得稅法第十四條第一項第五
    類第三款但書之要件相符。從而，被上訴人按上訴人收取之押金總額設算租賃收
    入，核定租賃所得為五、○九一、二四○元，併計八十年度綜合所得課稅，於法
    洵無違誤。訴願決定予以維持，亦無不合，因而為上訴人敗訴之判決。
四、本院核原判決依上開規定及說明，尚無違誤。上訴意旨仍執陳詞指摘原判決有判
    決不備理由及判決理由矛盾以及不適用法規或適用不當之違背法令，聲明廢棄改
    判。惟查：原判決既已指明原處分依所得稅法施行細則第一百零八條即係基於所
    得稅法第一百二十一條之授權之委任立法以及所得稅法第一百二十三條規定，按
    郵政儲金匯業局之一年期定期存款利率計算系爭押金之利息所得，原判決即無違
    反憲法法律保留原則規定之可言，亦無違反司法院相關解釋意旨之情形，而所得
    稅法第一百二十三條早於七十八年十二月三十日以前即已經總統修正公布，其規
    定意旨相同，僅文句略有修正，對於本件上訴人八十年度之系爭綜合所得稅事件
    本可適用，上訴人主張該法第一百二十三條規定係於九十年六月三日修正之內容
    ，並非行為時之規定，以法律不溯既往原則云云，核與事實不符，核難採信。次
    查：原判決亦已指明上訴人未於系爭八十年度綜合所得稅結算申報書申報收取押
    金之事實，亦未將押金運用所產生之所得申報，因而認定不符所得稅法第十四條
    第一項第五類第三款但書免予設算租金收入之要件，並對上訴人主張各節均已一
    一詳予剖析指駁，原判決難謂有判決不備理由及判決理由矛盾以及不適用法規或
    適用不當之違背法令，上訴意旨無非持其主觀法律上見解之歧異，斤斤指摘，核
    無足取。從而本件上訴意旨難謂為有理由，應予駁回。
據上論結，本件上訴為無理由，爰依行政訴訟法第二百五十五條第一項、第九十八條
第三項前段，判決如主文。
中    華    民    國    九十二      年      二        月     十三       日
                    最 高 行 政 法 院  第 二 庭
                                審 判 長 法  官      陳  石  獅
                                         法  官      劉  鑫  楨
                                         法  官      彭  鳳  至
                                         法  官      高  啟  燦
                                         法  官      黃  合  文
右  正  本  證  明  與  原  本  無  異
                                         法院書記官  張  雅  琴
中    華    民    國    九十二      年      二        月    二十七      日


司法院資訊處製作；財團法人民間司法改革基金會備份。
